【裁判字號】    87,上易,2646
【裁判日期】    890117
【裁判案由】    詐欺
【裁判全文】
臺灣高等法院刑事判決                          八十七年度上易字第二六四六號
    上  訴  人  臺灣臺北地方法院檢察署檢察官
    被      告  甲○○
                乙○○
    選任辯護人  張靜
                蕭壬宏
右上訴人因被告詐欺案件，不服臺灣臺北地方法院八十六年度易字第五二二號，中
華民國八十七年三月十一日第一審判決（起訴案號：臺灣臺北地方法院檢察署八十六
年度偵字第二七○七號）提起上訴，本院判決如左：
    主  文
上訴駁回。
    理      由
一、公訴意旨略以：被告甲○○、乙○○分別係家庭影視社及台灣恰達有限公司（即
    影帝影視社）之負責人，以經營錄影帶出租為業，均分別於八十四年六、七月間
    與長鈺股份有限公司（以下簡稱長鈺公司）代表人丙○○簽訂契約書，由該公司
    先免費提供錄影節目帶及其他產品授權前開出租店出租，出租店則應將出租前開
    錄影帶之次數，數量等情形輸入長鈺公司所提供之電腦記錄器，俾憑定期計算該
    公司應得之利益。詎甲○○、乙○○等人均意圖為自己不法之利益，基於概括之
    犯意，連續自八十四年六、七月間起至八十五年六月間止，短報出租次數，致實
    際出租次數與該公司所提供之電腦紀錄器所載不符（詳如附表所示），獲取不法
    利益，致生損害於長鈺公司。案經長鈺公司代表人丙○○訴請偵辦。因認被告甲
    ○○、乙○○觸犯刑法第三百三十九條第一項之詐欺罪嫌。
二、按犯罪事實應依證據認定之，無證據不得推定其犯罪事實；又不能證明被告犯罪
    者，應諭知無罪之判決；刑事訴訟法第一百五十四條、第三百零一條第一項分別
    定有明文。又犯罪事實之認定，應憑真實之證據，倘證據是否真實尚欠明確，自
    難以擬制推測之方法，為其判斷之基礎；而認定犯罪事實之證據係指足以認定被
    告確有犯罪行為之積極證據而言，該項證據自須適合於被告犯罪事實之認定，始
    得採為斷罪資料，最高法院五十三年著有臺上字第六五六號、二十九年上字第三
    一０五號判例。且刑事訴訟上證明之資料，無論其為直接或間接證據，均須達於
    通常一般之人均不致有所懷疑，而得確信其為真實之程度，始得據為有罪之認定
    ，若其關於被告是否犯罪之證明未能達此程度，而有合理懷疑之存在，致使無從
    形成有罪之確信，根據「罪證有疑，利於被告」之證據法則，即不得遽為不利被
    告之認定，亦有最高法院七十六年度臺上字第四九八六號判例可稽。其以情況證
    據（即間接證據）斷罪時，尤須基於該證據在直接關係上所可證明之他項情況事
    實，本乎推理作用足以確證被告有罪，方為合法，不得徒憑主觀上之推想，將一
    般經驗上有利被告之其他合理情況逕予排除，此觀諸最高法院三十二年上字第六
    七號自明。又刑法第三百三十九條第一項詐欺罪之成立，以意圖為自己或第三人
    不法之所有，以詐術使人將本人或第三人之物交付為要件，所謂以詐術使人交付
    ，必須被詐欺人因其詐術而陷於錯誤，若其所用之方法，不能認為詐術，亦不致
    使人陷於錯誤，即不構成該罪，最高法院二十九年上字第三一○五號、四十年台
    上字第八十六號、四十六年台上字第二六○號分別著有判例可資參照。
三、公訴人指被告詐欺，無非僅係以告訴人長鈺公司代表人丙○○之指訴及長鈺公司
    之稽核表暨契約書等為據。惟訊據被告乙○○、甲○○固坦承告訴人公司至渠等
    所經營之家庭影視社及台灣恰達有限公司（即影帝影視社）稽核時，渠等影視社
    自已準備之電腦上之出租記錄與長鈺公司所提供之電腦記錄器之出租記錄確有出
    入，此部分亦有長鈺公司之加盟出租店稽核表在卷足證，是堪信被告自已準備之
    電腦上之出租記錄與長鈺公司所提供之電腦記錄器之出租記錄確有歧異。惟被告
    二人均堅決否認有詐欺之犯行，辯稱：渠等經營影帶出租店已歷多年，影帶汰換
    甚多，以致影帶編號於影帶汰換後而有新影帶出租時會重覆使用，致舊片之出租
    記錄如未完全消除，則於再次使用時會一併累計；又若客戶已入檔後卻要求退租
    ，則電腦也會累計一次；又於實際作業時，亦難免會有錯誤、遺漏或片號輪入錯
    誤之情形；且告訴人公司之電腦計錄器因欠維修，致常有當機之情形，凡此均會
    造成告訴人公司電腦與被告之電腦紀錄不同，被告實未故意短報，否則被告大可
    更改本身之電腦紀錄，以求與告訴人公司之電腦出租紀錄相合等語。
四、經查長鈺公司之電腦與家庭影視社、台灣恰達有限公司（即影帝影視社）本身之
    電腦，就出租之影帶數有歧異之處，長鈺公司之電腦出租計次較家庭影視社及台
    灣恰達有限公司（即影帝影視社）之出租計次少等事實，此經告訴人指訴及被告
    自承在卷，並有告訴人公司之加盟出租店稽核表七紙在卷足證，應堪信為真實。
    又長鈺公司電腦出租記錄與家庭影視社、台灣恰達有限公司（即影帝影視社）之
    電腦出租記錄有所不同，其原因確可能有多端，而不必然為被告故意為之，實際
    上操作時之疏忽、機械故障、影片編號重複而致次數重疊，甚或有為當事人所未
    知之因素所造成而不知等諸多因素，實均有可能造成出租紀錄不同。故出租記錄
    有出入不必然全因被告等人欲故意短報次數所造成甚明，是被告等人前揭辯稱，
    尚非全然無稽；其次，設若上開出租次數不合之情形確係被告故意不使用告訴人
    公司之電腦所造成，則被告自可刪除自身店內之電腦紀錄，甚或以同時購置二部
    電腦供自家店內使用，而以其中一部電腦故意配合告訴人公司之電腦出租紀錄之
    方式，加以隱暪。惟被告並未拒絕提供本身之電腦供告訴人公司之稽核人員查核
    ，此由偵查卷所附之稽核表上有告訴人公司員工之簽名可佐，顯見被告對錄影帶
    租借次數不合一事並無隱暪，且事後亦已補足差額，此經告訴人公司代理人及被
    告案供明在卷，則被告等對於出租次數縱有短報，然並無施行詐術，致被詐欺人
    因其詐術陷於錯誤而使人將本人或第三人之物交付，若其所用之方法，不能認為
    詐術，亦不致使人陷於錯誤，即不能以刑法上之詐欺罪相繩，從而，告訴人公司
    以每種節目帶預估每月出租金額再乘以當月份配送節目帶量後，再加上月份登記
    營業額之百分之四十或六十，用以推算被告等人影視社之最低營業額，並以之推
    定被告等人詐欺告訴人得利之數額，於法理上實屬無據，應無置疑。
五、退一步言之，縱被告等人果真有為虛偽之記錄，然參以告訴人與被告等人所簽訂
    契約第三條（二）：「甲方須詳實記載營業資料，於每日營業結束後，按規定方
    式回報乙方」、第三條（三）：「甲方在其每日營業時間內，乙方有權隨時派員
    至該店查核乙方所提供之錄影帶及其他產品之存量、出租、及其他相關營業資料
    ，甲方不得拒絕」，第八條甲方如左列行為之一，乙方得不經催告，逕行終止本
    契約，並得請求甲方賠償一切損失：「（二）甲方未依約定回報詳實之營業資料
    ，或故意為虛偽之回報，經乙方查核屬實者」，第九條「雙方應依誠信原則履行
    本契所規定之一切事項，如有違反之一方應給付他方懲罰性違約金新台幣五十萬
    元整﹂等條文內容，長鈺公司既已於契約內明文約定被告等人負有回報出租情形
    及將出租情形記錄於告訴人所提供之電腦內之作為義務，並再約定被告等人違反
    上開之作為義務者，則長鈺公司有查核權、解除契約權、賠償請求權、違約金請
    求權，足見長鈺公司於與被告等人訂約時，即已預見被告等人會有不實出租記錄
    之可能，而在契約內明文約定，則長鈺公司對於契約當事人之違約事項應無有何
    主觀認識之事實，與客觀存在之事實不符，致為不正確意思之決定」即陷於錯誤
    之可能，易言之，告訴人所指被告等人所施用之詐術行為，並不能該當刑法上詐
    欺得利罪之犯罪構成要件；綜上，本件應係單純契約債務不履行之民事糾紛，被
    告等人如有違約情事，長鈺公司自應循民事程序救濟之；此外復查無其他積極證
    據足證被告等人有何詐欺犯行，應為被告等無罪之諭知。
六、原審為被告等無罪之判決，洵無不當，上訴意旨猶指陳被告等詐欺，為無理由，
    其上訴應予駁回。
據上論斷，應依刑事訴訟法第三百六十八條，判決如主文。
本案經檢察官沈世箴到庭執行職務。
中    華    民    國    八十八  年    一          月      十七          日
                        臺灣高等法院刑事第二十一庭
                            審判長法  官  葉  騰  瑞
                                  法  官  黃  本  仁
                                  法  官  江  國  華
右正本證明與原本無異。
不得上訴。
                                  書記官  吳  碧  玲
中    華    民    國    八十九    年      一        月      十九        日


司法院資訊處製作；財團法人民間司法改革基金會備份。
